---
title: "Analyse des Données - ACP AFC AFCM AFD Clustering"
author: "Christian TOSSE"
date: "2026-06-16"
output: html_document
---

## Introduction

L'Afrique présente une grande diversité de situations socioéconomiques, allant des pays à faible revenu confrontés à des défis majeurs de développement humain aux économies émergentes affichant des indicateurs plus favorables. Cette étude vise à identifier et caractériser les profils de développement des pays africains à partir d'un ensemble d'indicateurs socioéconomiques et sanitaires issus des données de la Banque Mondiale (2022). En combinant des méthodes d'analyse factorielle, Analyse en Composantes Principales (ACP) sur les indicateurs quantitatifs et Analyse Factorielle des Correspondances Multiples (AFCM) sur les variables qualitatives avec des techniques de classification non supervisée (CAH et k-means) et d'Analyse Factorielle Discriminante (AFD), cette étude cherche à répondre à trois questions : Quelles sont les grandes dimensions qui structurent les inégalités de développement entre pays africains ? Peut-on regrouper ces pays en typologies homogènes ? Et quels facteurs discriminent le mieux ces groupes ? Le Bénin, pays d'Afrique de l'Ouest à faible revenu, servira de point de référence pour situer les résultats dans un contexte concret.


```{r}
# ============================================================
#  PROJET AD — Profils de développement des pays africains
#  Source : Banque Mondiale (WDI) — données 2022
#  Étape 1 : Construction et préparation du jeu de données
# ============================================================

# ---- 0. Packages ----
# install.packages(c("dplyr", "tidyr", "skimr", "naniar"))
library(dplyr)
library(tidyr)
library(skimr)

# ---- 1. Construction du jeu de données ----
# Source : World Development Indicators (Banque Mondiale) 2022
# 48 pays d'Afrique subsaharienne + Afrique du Nord
# Variables :
#   QUANTITATIVES (pour ACP) :
#     pib_hab          : PIB par habitant (USD courants)
#     mortalite_inf    : Taux de mortalité infantile (pour 1000 naissances)
#     esperance_vie    : Espérance de vie à la naissance (années)
#     taux_alphab      : Taux d'alphabétisation adultes (%)
#     acces_electricite: Population avec accès à l'électricité (%)
#     acces_internet   : Utilisateurs d'internet (% population)
#     taux_urbanisation: Population urbaine (%)
#     depenses_sante   : Dépenses de santé par habitant (USD)
#
#   QUALITATIVES (pour AFCM) :
#     region           : Région géographique (Afrique de l'Ouest/Est/Nord/Centre/Sud)
#     niveau_revenu    : Niveau de revenu BM (Faible / Intermédiaire inf. / Intermédiaire sup.)
#     acces_eau        : Accès eau potable de base (Faible / Moyen / Élevé)
#     acces_assain     : Accès assainissement de base (Faible / Moyen / Élevé)
#     couv_sante       : Couverture sanitaire universelle (Faible / Moyenne / Bonne)
#     scolarisation    : Taux scolarisation primaire (Faible / Moyen / Élevé)
#     write.csv(africa, "africa_dev.csv", row.names = FALSE)
```



```{r}
africa    <- read.csv("africa_dev.csv")
head(africa)
cat("Dimensions du jeu de données :", nrow(africa), "pays,", ncol(africa), "variables\n")


# Remettre les facteurs ordonnés
africa$niveau_revenu  <- factor(africa$niveau_revenu,  levels = c("Faible","Interm_inf","Interm_sup"))
africa$acces_eau      <- factor(africa$acces_eau,      levels = c("Faible","Moyen","Élevé"))
africa$acces_assain   <- factor(africa$acces_assain,   levels = c("Faible","Moyen","Élevé"))
africa$couv_sante     <- factor(africa$couv_sante,     levels = c("Faible","Moyenne","Bonne"))
africa$scolarisation  <- factor(africa$scolarisation,  levels = c("Faible","Moyen","Élevé"))
africa$region         <- factor(africa$region)
```



```{r}
# Les 3 tableaux
# Tableau pour ACP
tab_acp      <- africa[, c("pib_hab","mortalite_inf","esperance_vie","taux_alphab",
                            "acces_electricite","acces_internet","taux_urbanisation","depenses_sante")]
rownames(tab_acp) <- africa$pays

# Tableau pour AFCM
tab_afcm     <- africa[, c("region","niveau_revenu","acces_eau","acces_assain","couv_sante","scolarisation")]
rownames(tab_afcm) <- africa$pays

# Tableau complet
tab_complet  <- africa

cat("Tab ACP   :", nrow(tab_acp), "pays,", ncol(tab_acp), "variables quanti\n")
cat("Tab AFCM  :", nrow(tab_afcm), "pays,", ncol(tab_afcm), "variables quali\n")
cat("Tab complet:", nrow(tab_complet), "pays,", ncol(tab_complet), "variables\n")
```


```{r}
# ---- 3. Résumé rapide ----
cat("\n--- Résumé variables quantitatives ---\n")
summary(tab_acp)

cat("\n--- Distribution région ---\n")
print(table(africa$region))

cat("\n--- Distribution niveau de revenu ---\n")
print(table(africa$niveau_revenu))

cat("\n--- Valeurs manquantes ---\n")
cat(sum(is.na(africa)), "valeurs manquantes\n")


# ---- 4. Sauvegarde ----
# saveRDS(tab_acp,     "tab_acp.rds")
# saveRDS(tab_afcm,    "tab_afcm.rds")
# saveRDS(tab_complet, "tab_complet.rds")
# write.csv(africa, "africa_dev.csv", row.names = FALSE)
```

##  Étape 2 : ACP — Analyse en Composantes Principales

```{r}
library(FactoMineR)
library(factoextra)

# ---- 2. Calcul de l'ACP ----
res_acp <- PCA(tab_acp, scale.unit = TRUE, ncp = 5, graph = FALSE)


# ---- 3. Valeurs propres — combien d'axes retenir ? ----
cat("\n--- Valeurs propres ---\n")
print(round(res_acp$eig, 3))

# Éboulis
fviz_eig(res_acp,
         addlabels  = TRUE,
         barfill    = "#378ADD",
         barcolor   = "#185FA5",
         linecolor  = "#633806",
         title      = "Éboulis des valeurs propres — ACP pays africains") +
  geom_hline(yintercept = 100 / ncol(tab_acp),
             linetype = "dashed", color = "red", linewidth = 0.8) +
  annotate("text", x = 5.5, y = 100/ncol(tab_acp) + 1.5,
           label = "Seuil de Kaiser", color = "red", size = 3.5) +
  theme_minimal(base_size = 13)
```
### Interprétation de l'ACP

#### Axes retenus

Selon la règle de Kaiser (valeur propre > 1), 2 axes sont retenus. Ils expliquent ensemble 78% de la variance totale — c'est excellent pour 8 variables. Le plan Dim1×Dim2 est donc très représentatif de la structure des données. On peut mentionner le Dim3 (85.8% cumulé) en analyse complémentaire mais il n'est pas retenu au sens strict.



```{r}
# ---- 4. Qualité des variables ----
cat("\n--- Coordonnées des variables (2 premiers axes) ---\n")
print(round(res_acp$var$coord[, 1:2], 3))

cat("\n--- Cos2 des variables (qualité de représentation) ---\n")
print(round(res_acp$var$cos2[, 1:2], 3))

cat("\n--- Contributions des variables aux axes (%) ---\n")
print(round(res_acp$var$contrib[, 1:2], 2))

# Cercle des corrélations Dim1 vs Dim2
fviz_pca_var(res_acp,
             axes          = c(1, 2),
             col.var       = "cos2",
             gradient.cols = c("#F0997B", "#EF9F27", "#3C3489"),
             repel         = TRUE,
             title         = "Cercle des corrélations — Dim 1 & 2") +
  theme_minimal(base_size = 13)

# Cercle des corrélations Dim1 vs Dim3
fviz_pca_var(res_acp,
             axes          = c(1, 3),
             col.var       = "cos2",
             gradient.cols = c("#F0997B", "#EF9F27", "#3C3489"),
             repel         = TRUE,
             title         = "Cercle des corrélations — Dim 1 & 3") +
  theme_minimal(base_size = 13)
```
## Cercle des corrélations Dim1×Dim2 — Structure des variables

- Axe 1 — "Niveau de développement global" (65.4% de variance)

Toutes les variables contribuent de façon quasi-équilibrée (entre 9.6% et 14.7%). Les variables acces_internet, pib_hab, acces_electricite, depenses_sante tirent fortement vers la droite (coordonnées positives entre 0.86 et 0.88). La mortalite_inf tire vers la gauche (−0.798). Autrement dit :

  -- À droite = pays riches, bien connectés, avec un bon système de santé
  -- À gauche = pays pauvres, forte mortalité infantile, accès limité aux services

C'est l'axe des inégalités de développement entre pays africains.


- Axe 2 — "Transition démographique et urbanisation" (12.6% de variance)

Deux variables dominent : mortalite_inf (+0.542) et esperance_vie (−0.476). Ces deux variables s'opposent sur cet axe, ce qui capte une tension entre mortalité élevée et longévité. taux_urbanisation contribue aussi (15.7%).

  -- En haut = pays avec mortalité infantile encore élevée malgré un PIB moyen
  -- En bas = pays avec meilleure espérance de vie et plus urbanisés

C'est l'axe de la transition démographique.


```{r}
# ---- 5. Nuage des individus (pays) ----

# Coloré par région
africa$region <- factor(africa$region)

fviz_pca_ind(res_acp,
             axes        = c(1, 2),
             geom.ind    = c("point", "text"),
             col.ind     = africa$region,
             palette     = c("#F0997B","#378ADD","#5DCAA5","#EF9F27","#7F77DD"),
             addEllipses = TRUE,
             ellipse.type = "convex",
             repel       = TRUE,
             legend.title = "Région",
             title       = "Nuage des pays — coloré par région") +
  theme_minimal(base_size = 11)

# Coloré par niveau de revenu
africa$niveau_revenu <- factor(africa$niveau_revenu,
                                levels = c("Faible","Interm_inf","Interm_sup"))

fviz_pca_ind(res_acp,
             axes        = c(1, 2),
             geom.ind    = c("point", "text"),
             col.ind     = africa$niveau_revenu,
             palette     = c("#F0997B","#EF9F27","#5DCAA5"),
             addEllipses = TRUE,
             ellipse.type = "convex",
             repel       = TRUE,
             legend.title = "Niveau de revenu",
             title       = "Nuage des pays — coloré par niveau de revenu") +
  theme_minimal(base_size = 11)
```

## Nuage des pays — Par région et niveau de revenu

Les pays d'Afrique du Nord (Maroc, Algérie, Tunisie, Égypte, Libye) se positionnent clairement à droite sur Dim1 — niveau de développement élevé, cohérent avec leur statut de pays à revenu intermédiaire supérieur.
Les pays d'Afrique de l'Ouest et du Centre à faible revenu (Niger, Tchad, Burkina Faso, Guinée, Mali...) se regroupent à gauche — faible PIB, fort taux de mortalité infantile.
Les pays d'Afrique australe sont plus dispersés — Botswana et Namibie tirent vers la droite, Mozambique et Zimbabwe restent au centre-gauche.
La séparation par niveau de revenu est encore plus nette : les trois groupes (Faible / Intermédiaire inf. / Intermédiaire sup.) se séparent très bien sur Dim1, ce qui valide la cohérence de l'ACP.




```{r}

# ---- 6. Biplot final ----
fviz_pca_biplot(res_acp,
                axes         = c(1, 2),
                geom.ind     = c("point", "text"),
                col.ind      = africa$region,
                palette      = c("#F0997B","#378ADD","#5DCAA5","#EF9F27","#7F77DD"),
                col.var      = "#3C3489",
                alpha.ind    = 0.7,
                repel        = TRUE,
                legend.title = "Région",
                title        = "Biplot ACP — pays africains et indicateurs de développement") +
  theme_minimal(base_size = 11)


# ---- 7. Aide à l'interprétation ----
cat("\n========== INTERPRÉTATION ==========\n")

cat("\n-- AXE 1 : variables les plus contributives --\n")
print(sort(round(res_acp$var$contrib[, 1], 2), decreasing = TRUE))

cat("\n-- AXE 2 : variables les plus contributives --\n")
print(sort(round(res_acp$var$contrib[, 2], 2), decreasing = TRUE))

cat("\n-- AXE 3 : variables les plus contributives --\n")
print(sort(round(res_acp$var$contrib[, 3], 2), decreasing = TRUE))

cat("\n-- Pays les mieux représentés sur le plan 1-2 (cos2 > 0.6) --\n")
cos2_plan12 <- res_acp$ind$cos2[,1] + res_acp$ind$cos2[,2]
print(sort(round(cos2_plan12[cos2_plan12 > 0.6], 3), decreasing = TRUE))

cat("\n-- Position du Bénin sur les axes --\n")
print(round(res_acp$ind$coord["Bénin", 1:3], 3))


# ---- 8. Sauvegarde ----
#saveRDS(res_acp, "res_acp.rds")
#coord_ind_acp <- as.data.frame(res_acp$ind$coord)
#saveRDS(coord_ind_acp, "coord_ind_acp.rds")
```

## Position du Bénin

Dim.1 = -1.493 | Dim.2 = +0.655 | Dim.3 = +0.704
Le Bénin est négatif sur Dim1 → positionné du côté des pays à faible niveau de développement. Positif sur Dim2 → mortalité infantile encore présente, urbanisation modérée. C'est cohérent avec son statut de pays à faible revenu d'Afrique de l'Ouest. Il se situe dans le groupe des pays comme le Togo, le Niger, le Mali — pas les plus défavorisés mais clairement en deçà de la moyenne africaine.


### Conclusion sur l'ACP

L'ACP révèle que les inégalités de développement entre pays africains s'organisent principalement autour d'un axe général de niveau de développement (65.4%) qui oppose les pays d'Afrique du Nord et australe aux pays d'Afrique subsaharienne à faible revenu, et d'un axe secondaire de transition démographique (12.6%) capturant les tensions entre mortalité infantile et espérance de vie."






## Étape 3 : AFCM — Analyse Factorielle des Correspondances Multiples

```{r}
cat("Tableau AFCM :", nrow(tab_afcm), "pays,", ncol(tab_afcm), "variables\n")
cat("Nombre total de modalités :", sum(sapply(tab_afcm, nlevels)), "\n")


# ---- 2. Calcul de l'AFCM ----
res_afcm <- MCA(tab_afcm, ncp = 5, graph = FALSE)


# ---- 3. Valeurs propres — axes à retenir ----
cat("\n--- Valeurs propres AFCM ---\n")
print(round(res_afcm$eig, 3))

# Éboulis
fviz_screeplot(res_afcm,
               addlabels = TRUE,
               barfill   = "#5DCAA5",
               barcolor  = "#085041",
               linecolor = "#633806",
               title     = "Éboulis des valeurs propres — AFCM pays africains") +
  theme_minimal(base_size = 13)

# Règle de Benzécri : on retient les axes dont la valeur propre > 1/K
# K = nombre de variables actives = 6
# Seuil = 1/6 = 0.167 → on regarde les axes au-dessus
K <- ncol(tab_afcm)
seuil_benzecri <- 1 / K
cat("\nSeuil de Benzécri (1/K) :", round(seuil_benzecri, 3), "\n")
cat("Axes retenus (valeur propre > seuil) :\n")
print(res_afcm$eig[res_afcm$eig[,1] > seuil_benzecri, ])

```



```{r}
# ---- 4. Graphique des modalités ----

# Plan Dim1 × Dim2
fviz_mca_var(res_afcm,
             axes        = c(1, 2),
             col.var     = "cos2",
             gradient.cols = c("#F0997B","#EF9F27","#3C3489"),
             repel       = TRUE,
             title       = "Modalités — Plan Dim 1 & 2 (AFCM)") +
  theme_minimal(base_size = 12)

# Plan Dim1 × Dim3
fviz_mca_var(res_afcm,
             axes        = c(1, 3),
             col.var     = "cos2",
             gradient.cols = c("#F0997B","#EF9F27","#3C3489"),
             repel       = TRUE,
             title       = "Modalités — Plan Dim 1 & 3 (AFCM)") +
  theme_minimal(base_size = 12)


# ---- 5. Contributions des variables aux axes ----
cat("\n--- Contributions des VARIABLES aux axes (eta2) ---\n")
print(round(res_afcm$var$eta2[, 1:3], 3))

cat("\n--- Contributions des MODALITÉS à l'axe 1 (top 10) ---\n")
contrib_dim1 <- sort(res_afcm$var$contrib[, 1], decreasing = TRUE)
print(round(head(contrib_dim1, 10), 2))

cat("\n--- Contributions des MODALITÉS à l'axe 2 (top 10) ---\n")
contrib_dim2 <- sort(res_afcm$var$contrib[, 2], decreasing = TRUE)
print(round(head(contrib_dim2, 10), 2))

cat("\n--- Cos2 des modalités sur le plan 1-2 (top 10) ---\n")
cos2_mod <- res_afcm$var$cos2[,1] + res_afcm$var$cos2[,2]
print(round(sort(cos2_mod, decreasing = TRUE)[1:10], 3))

```


```{r}
# ---- 6. Nuage des individus (pays) ----

# Coloré par région
fviz_mca_ind(res_afcm,
             axes        = c(1, 2),
             geom.ind    = c("point", "text"),
             col.ind     = africa$region,
             palette     = c("#F0997B","#378ADD","#5DCAA5","#EF9F27","#7F77DD"),
             addEllipses = TRUE,
             ellipse.type = "convex",
             repel       = TRUE,
             legend.title = "Région",
             title       = "Nuage des pays AFCM — coloré par région") +
  theme_minimal(base_size = 11)

# Coloré par niveau de revenu
fviz_mca_ind(res_afcm,
             axes        = c(1, 2),
             geom.ind    = c("point", "text"),
             col.ind     = africa$niveau_revenu,
             palette     = c("#F0997B","#EF9F27","#5DCAA5"),
             addEllipses = TRUE,
             ellipse.type = "convex",
             repel       = TRUE,
             legend.title = "Niveau de revenu",
             title       = "Nuage des pays AFCM — coloré par niveau de revenu") +
  theme_minimal(base_size = 11)


# ---- 7. Biplot modalités + pays ----
fviz_mca_biplot(res_afcm,
                axes         = c(1, 2),
                geom.ind     = c("point","text"),
                geom.var     = c("point","text"),
                col.ind      = africa$region,
                palette      = c("#F0997B","#378ADD","#5DCAA5","#EF9F27","#7F77DD"),
                col.var      = "#3C3489",
                alpha.ind    = 0.7,
                repel        = TRUE,
                legend.title = "Région",
                title        = "Biplot AFCM — pays africains et modalités") +
  theme_minimal(base_size = 10)


# ---- 8. Position du Bénin ----
cat("\n--- Position du Bénin sur les axes AFCM ---\n")
print(round(res_afcm$ind$coord["Bénin", 1:3], 3))

cat("\n--- Cos2 du Bénin sur le plan 1-2 ---\n")
cos2_benin <- res_afcm$ind$cos2["Bénin", 1] + res_afcm$ind$cos2["Bénin", 2]
cat(round(cos2_benin, 3), "\n")

cat("\n--- Modalités les plus proches du Bénin (variables actives) ---\n")
# Profil du Bénin
print(tab_afcm["Bénin", ])
```




#  Étape 4 : CAH + k-means — Classification non supervisée
```{r}
library(cluster)

# Recalcul ACP et AFCM
res_acp  <- PCA(tab_acp,  scale.unit = TRUE, ncp = 5, graph = FALSE)
res_afcm <- MCA(tab_afcm, ncp = 5, graph = FALSE)

# Coordonnées des individus sur les axes retenus
coord_acp  <- as.data.frame(res_acp$ind$coord[, 1:2])   # 2 axes ACP
coord_afcm <- as.data.frame(res_afcm$ind$coord[, 1:2])  # 2 axes AFCM

# Tableau combiné ACP + AFCM pour la classification
# On normalise chaque bloc pour qu'ils aient le même poids
coord_acp_scaled  <- scale(coord_acp)
coord_afcm_scaled <- scale(coord_afcm)

colnames(coord_acp_scaled)  <- paste0("ACP_", colnames(coord_acp_scaled))
colnames(coord_afcm_scaled) <- paste0("MCA_", colnames(coord_afcm_scaled))

tab_classif <- cbind(coord_acp_scaled, coord_afcm_scaled)
rownames(tab_classif) <- africa$pays

cat("Tableau pour classification :", nrow(tab_classif), "pays,",
    ncol(tab_classif), "dimensions\n")

```


```{r}
# ---- 2. CAH — Classification Ascendante Hiérarchique ----

# Matrice de distances euclidiennes
dist_mat <- dist(tab_classif, method = "euclidean")

# CAH avec critère de Ward (minimise l'inertie intra-classe)
res_cah <- hclust(dist_mat, method = "ward.D2")

# Dendrogramme
fviz_dend(res_cah,
          k             = 4,           # on colore en 4 groupes (à confirmer)
          k_colors      = c("#F0997B","#378ADD","#5DCAA5","#EF9F27"),
          color_labels_by_k = TRUE,
          rect          = TRUE,
          rect_fill     = TRUE,
          rect_border   = c("#F0997B","#378ADD","#5DCAA5","#EF9F27"),
          labels_track_height = 0.8,
          main          = "Dendrogramme CAH (Ward) — pays africains",
          cex           = 0.7) +
  theme_minimal()

```


```{r}
# ---- 3. Choix du nombre de classes ----

# Méthode du coude (inertie intra)
fviz_nbclust(tab_classif,
             FUNcluster = kmeans,
             method     = "wss",
             k.max      = 8,
             linecolor  = "#378ADD") +
  labs(title = "Méthode du coude — choix du nombre de classes") +
  theme_minimal(base_size = 13)

# Méthode silhouette
fviz_nbclust(tab_classif,
             FUNcluster = kmeans,
             method     = "silhouette",
             k.max      = 8,
             linecolor  = "#5DCAA5") +
  labs(title = "Méthode silhouette — choix du nombre de classes") +
  theme_minimal(base_size = 13)

# Inertie expliquée par la CAH
inertie <- sort(res_cah$height, decreasing = TRUE)
plot(inertie[1:10], type = "b", pch = 19, col = "#378ADD",
     xlab = "Nombre de regroupements", ylab = "Gain d'inertie",
     main = "Saut d'inertie — CAH Ward")
# Le saut le plus grand indique le bon nombre de classes


# ---- 4. Découpe en k classes ----
k <- 4   # à ajuster selon les graphiques ci-dessus

groupes_cah <- cutree(res_cah, k = k)
cat("\n--- Répartition des pays par classe (CAH) ---\n")
print(table(groupes_cah))

cat("\n--- Pays par classe ---\n")
for(i in 1:k) {
  cat("\nClasse", i, ":\n")
  cat(names(groupes_cah[groupes_cah == i]), "\n")
}


# ---- 5. K-means (consolidation) ----
set.seed(123)  # pour la reproductibilité
res_kmeans <- kmeans(tab_classif, centers = k, nstart = 25, iter.max = 100)

cat("\n--- Répartition des pays par classe (k-means) ---\n")
print(table(res_kmeans$cluster))

# Comparaison CAH vs k-means
cat("\n--- Comparaison CAH vs k-means ---\n")
print(table(CAH = groupes_cah, Kmeans = res_kmeans$cluster))

```


```{r}
# ---- 6. Visualisation des classes ----

# Classes k-means sur le plan ACP
africa$classe <- factor(res_kmeans$cluster)

fviz_cluster(res_kmeans,
             data         = tab_classif,
             geom         = c("point", "text"),
             ellipse.type = "convex",
             palette      = c("#F0997B","#378ADD","#5DCAA5","#EF9F27"),
             repel        = TRUE,
             main         = "Classes k-means — plan factoriel combiné") +
  theme_minimal(base_size = 11)

# Classes sur le plan ACP uniquement
fviz_pca_ind(res_acp,
             axes         = c(1, 2),
             geom.ind     = c("point","text"),
             col.ind      = africa$classe,
             palette      = c("#F0997B","#378ADD","#5DCAA5","#EF9F27"),
             addEllipses  = TRUE,
             ellipse.type = "convex",
             repel        = TRUE,
             legend.title = "Classe",
             title         = "Classes k-means projetées sur le plan ACP") +
  theme_minimal(base_size = 11)

# Classes sur le plan AFCM uniquement
fviz_mca_ind(res_afcm,
             axes         = c(1, 2),
             geom.ind     = c("point","text"),
             col.ind      = africa$classe,
             palette      = c("#F0997B","#378ADD","#5DCAA5","#EF9F27"),
             addEllipses  = TRUE,
             ellipse.type = "convex",
             repel        = TRUE,
             legend.title = "Classe",
             title         = "Classes k-means projetées sur le plan AFCM") +
  theme_minimal(base_size = 11)


# ---- 7. Profils des classes ----
cat("\n========== PROFILS DES CLASSES ==========\n")

# Moyennes des variables quantitatives par classe
cat("\n--- Moyennes variables quantitatives par classe ---\n")
profil_quanti <- africa %>%
  group_by(classe) %>%
  summarise(
    n               = n(),
    pib_hab         = round(mean(pib_hab), 0),
    mortalite_inf   = round(mean(mortalite_inf), 1),
    esperance_vie   = round(mean(esperance_vie), 1),
    taux_alphab     = round(mean(taux_alphab), 1),
    acces_elec      = round(mean(acces_electricite), 1),
    acces_internet  = round(mean(acces_internet), 1),
    urbanisation    = round(mean(taux_urbanisation), 1),
    dep_sante       = round(mean(depenses_sante), 0)
  )
print(profil_quanti)

# Distribution des variables qualitatives par classe
cat("\n--- Distribution région par classe ---\n")
print(table(africa$classe, africa$region))

cat("\n--- Distribution niveau de revenu par classe ---\n")
print(table(africa$classe, africa$niveau_revenu))

cat("\n--- Distribution accès assainissement par classe ---\n")
print(table(africa$classe, africa$acces_assain))

cat("\n--- Distribution couverture santé par classe ---\n")
print(table(africa$classe, africa$couv_sante))

# Classe du Bénin
cat("\n--- Classe du Bénin ---\n")
cat("Le Bénin appartient à la classe", africa$classe[africa$pays == "Bénin"], "\n")
```



```{r}
# ============================================================
#  PROJET AD — Profils de développement des pays africains
#  Étape 5 : AFD — Analyse Factorielle Discriminante
# ============================================================
library(MASS)       # lda()
library(klaR)       # partimat() - représentation graphique AFD

res_kmeans   <- kmeans(tab_classif, centers = 4, nstart = 25, iter.max = 100)
africa$classe <- factor(res_kmeans$cluster,
                         labels = c("Avancés","Précaires","Progression","Transition"))

cat("Classes reconstruites :\n")
print(table(africa$classe))
cat("\nClasse du Bénin :", as.character(africa$classe[africa$pays == "Bénin"]), "\n")


# ---- 2. Tableau pour l'AFD — variables quantitatives uniquement ----
# L'AFD de MASS::lda() travaille sur des variables numériques
tab_afd <- africa[, c("pib_hab","mortalite_inf","esperance_vie","taux_alphab",
                       "acces_electricite","acces_internet","taux_urbanisation","depenses_sante")]
tab_afd$classe <- africa$classe
rownames(tab_afd) <- africa$pays

cat("\nTableau AFD :", nrow(tab_afd), "pays,", ncol(tab_afd)-1, "variables + 1 variable cible\n")


# ---- 3. Test de l'homogénéité des variances (Bartlett) ----
cat("\n--- Test de Bartlett (homogénéité des variances) ---\n")
vars_quanti <- c("pib_hab","mortalite_inf","esperance_vie","taux_alphab",
                 "acces_electricite","acces_internet","taux_urbanisation","depenses_sante")
for(v in vars_quanti) {
  bt <- bartlett.test(tab_afd[[v]] ~ tab_afd$classe)
  cat(sprintf("%-22s : p-value = %.4f %s\n", v, bt$p.value,
              ifelse(bt$p.value < 0.05, "(*)", "")))
}


# ---- 4. Test MANOVA (significativité globale) ----
cat("\n--- MANOVA — les classes diffèrent-elles globalement ? ---\n")
Y <- as.matrix(tab_afd[, vars_quanti])
manova_res <- manova(Y ~ tab_afd$classe)
print(summary(manova_res, test = "Wilks"))


# ---- 5. Calcul de l'AFD ----
res_lda <- lda(classe ~ pib_hab + mortalite_inf + esperance_vie + taux_alphab +
                 acces_electricite + acces_internet + taux_urbanisation + depenses_sante,
               data = tab_afd,
               prior = rep(1/4, 4))   # prior uniforme : même poids aux 4 classes

cat("\n--- Résultats AFD ---\n")
print(res_lda)


# ---- 6. Variance expliquée par chaque axe discriminant ----
cat("\n--- Proportion de variance expliquée par chaque axe AFD ---\n")
prop_var <- res_lda$svd^2 / sum(res_lda$svd^2) * 100
for(i in seq_along(prop_var)) {
  cat(sprintf("Axe discriminant %d : %.1f%%\n", i, prop_var[i]))
}
cat(sprintf("Variance cumulée axes 1+2 : %.1f%%\n", sum(prop_var[1:2])))


# ---- 7. Coefficients discriminants (importance des variables) ----
cat("\n--- Coefficients discriminants standardisés ---\n")
# On standardise pour comparer les variables entre elles
coef_std <- coef(res_lda)
print(round(coef_std, 3))

cat("\n--- Variables les plus discriminantes (valeur absolue) ---\n")
cat("Sur l'axe 1 :\n")
ax1 <- sort(abs(coef_std[,1]), decreasing = TRUE)
print(round(ax1, 3))
cat("\nSur l'axe 2 :\n")
ax2 <- sort(abs(coef_std[,2]), decreasing = TRUE)
print(round(ax2, 3))


# ---- 8. Prédiction et taux de bien classés ----
pred_lda <- predict(res_lda, tab_afd)

cat("\n--- Matrice de confusion (classes réelles vs prédites) ---\n")
confusion <- table(Réelle = tab_afd$classe, Prédite = pred_lda$class)
print(confusion)

taux_global <- sum(diag(confusion)) / sum(confusion) * 100
cat(sprintf("\nTaux de bien classés global : %.1f%%\n", taux_global))

cat("\nTaux de bien classés par classe :\n")
for(i in rownames(confusion)) {
  tx <- confusion[i,i] / sum(confusion[i,]) * 100
  cat(sprintf("  Classe %-12s : %.1f%%\n", i, tx))
}


# ---- 9. Projection des pays sur les axes discriminants ----
scores_lda <- as.data.frame(pred_lda$x)
scores_lda$classe <- africa$classe
scores_lda$pays   <- africa$pays

# Graphique plan discriminant LD1 × LD2
ggplot_lda <- ggplot(scores_lda, aes(x = LD1, y = LD2,
                                      color = classe, label = pays)) +
  geom_point(size = 2.5, alpha = 0.8) +
  ggrepel::geom_text_repel(size = 2.8, max.overlaps = 20) +
  stat_ellipse(aes(group = classe), type = "convex", level = 0.95,
               linetype = "dashed", linewidth = 0.5) +
  scale_color_manual(values = c("#F0997B","#378ADD","#5DCAA5","#EF9F27")) +
  labs(title  = "Plan discriminant AFD — pays africains",
       x      = paste0("LD1 (", round(prop_var[1],1), "% de variance)"),
       y      = paste0("LD2 (", round(prop_var[2],1), "% de variance)"),
       color  = "Classe") +
  theme_minimal(base_size = 11)

# Installer ggrepel si nécessaire
if (!requireNamespace("ggrepel", quietly = TRUE)) {
  install.packages("ggrepel")
  library(ggrepel)
}
library(ggrepel)
print(ggplot_lda)


# ---- 10. Position du Bénin dans l'espace discriminant ----
cat("\n--- Position du Bénin dans l'espace discriminant ---\n")
benin_scores <- scores_lda[scores_lda$pays == "Bénin", ]
print(benin_scores[, c("LD1","LD2","classe")])

cat("\n--- Probabilités d'appartenance du Bénin aux classes ---\n")
benin_proba <- pred_lda$posterior[rownames(pred_lda$posterior) == "Bénin", ]
print(round(benin_proba, 4))
```


